臺灣苗栗地方法院民事判決　　　　　　　　　　　　九十一年度重訴字第一一三號
　　原　　　告　乙○
　　訴訟代理人　羅秉成律師
　　複代理人　　洪桂如律師
　　　　　　 　 魏順華律師
　　被　　　告　戊○
　　兼　右一人
　　訴訟代理人　丙○○
　　　　　　　　甲○○
　　右　二　人
　　訴訟代理人　庚○○
　　被　　　告　己○○
　　　　　　　　丁○○
當事人間請求分割共有物事件，本院於九十三年八月十七日言詞辯論終結，判決如下
：
    主    文
兩造共有坐落苗栗縣苑裡鎮○○段五地號，地目田，面積一四五九五平方公尺土地，
應依如附圖所示方法分割：編號Ａ部分面積二二九八平方公尺分歸原告取得，編號Ｂ
部分面積三八三平方公尺分歸被告己○○取得，編號Ｃ部分面積三八三平方公尺分歸
被告甲○○取得，編號Ｄ部分面積三八三平方公尺分歸被告丁○○取得，編號Ｅ部分
面積五七四平方公尺分歸被告丙○○取得，編號Ｆ部分面積五七四平方公尺分歸被告
戊○取得。
兩造共有坐落苗栗縣苑裡鎮○○段三七地號，地目田，面積二０五七平方公尺土地，
應依如附圖所示方法分割：編號Ａ部分面積一０二八平方公尺分歸原告取得，編號Ｂ
部分面積一七一平方公尺分歸被告己○○取得，編號Ｃ部分面積一七一平方公尺分歸
被告甲○○取得，編號Ｄ部分面積一七一平方公尺分歸被告丁○○取得，編號Ｅ部分
面積二五八平方公尺分歸被告丙○○取得，編號Ｆ部分面積二五八平方公尺分歸被告
戊○取得。
兩造共有坐落苗栗縣苑裡鎮○○段三三三地號，地目田，面積一五九平方公尺土地，
應依如附圖所示方法分割：編號Ａ部分面積八十平方公尺分歸原告取得，編號Ｂ部分
面積一三平方公尺分歸被告己○○取得，編號Ｃ部分面積一三平方公尺分歸被告甲○○取得，編號Ｄ部分面積一三平方公尺分歸被告丁○○取得，編號Ｅ部分面積二十平
方公尺分歸被告丙○○取得，編號Ｆ部分面積二十平方公尺分歸被告戊○取得。
兩造共有坐落苗栗縣苑裡鎮○○段三四二地號，地目田，面積四三一四平方公尺土地
，應依如附圖所示方法分割：編號Ａ部分面積二一五七平方公尺分歸原告取得，編號
Ｂ部分面積三五九平方公尺分歸被告己○○取得，編號Ｃ部分面積三五九平方公尺分
歸被告甲○○取得，編號Ｄ部分面積三五九平方公尺分歸被告丁○○取得，編號Ｅ部
分面積五四０平方公尺分歸被告丙○○取得，編號Ｆ部分面積五四０平方公尺分歸被
告戊○取得。
兩造共有坐落苗栗縣苑裡鎮○○段七七四地號，地目田，面積六八九七平方公尺土地
，應依如附圖所示方案三之方法分割：編號Ａ部分面積三四四八平方公尺分歸原告取
得，編號Ｂ部分面積八六二平方公尺分歸被告戊○取得，編號Ｃ部分面積五七五平方
公尺分歸被告己○○取得，編號Ｄ部分面積五七五平方公尺分歸被告甲○○取得，編
號Ｅ部分面積五七五平方公尺分歸被告丁○○取得，編號Ｆ部分面積八六二平方公尺
分歸被告丙○○取得。
訴訟費用由被告戊○、丙○○各負擔二十四分之三，被告己○○、甲○○、丁○○各
負擔十二分之一，餘由原告負擔。
    事    實
甲、原告方面：
一、聲明：
（一）如主文第一、二、三、四項所示。
（二）如主文第五項所示土地准予分割。
二、陳述：
（一）坐落苗栗縣苑裡鎮○○段五地號，地面田，面積四五九五平方公尺，同段三七
      地號，地目田，面積二０五七平方公尺，同段三三三地號，地目田，面積一五
      九平方公尺，同段三四二地號，地目田，面積四三一四平方公尺，及同段七七
      四地號，地目田，面積六八九七平方公尺公尺等五筆土地均為兩造所共有，原
      告應有部分為二分之一，被告己○○、甲○○、丁○○之應有部分各為十二分
      之一，被告丙○○、戊○之應有部分各為二十四分之三。系爭五筆土地地目均
      為田，使用分區為特定農業區，使用地類別為農牧用地，係農業發展條例所指
      耕地，按每宗耕地分割後每人所有面積未達零點二五公頃者，不得分割，但農
      業發展條例八十九年一月四日修正施行前之共有耕地，得分割為單獨所有，農
      業發展條例第十六條第一項第四款定有明文。兩造均係於農業發展條例八十九
      年一月四日修正施行前取得系爭土地，依前開規定，原告自得請求分割系爭土
      地。而系爭土地現無不能分割之情形，且兩造間亦無不能分割之約定，惟因兩
      造難以達成分割之協議，為此請求裁判分割系爭土地。
（二）兩造共有五、三七、三三三及三四二地號等四筆土地，原告主張應依如附圖所
      示之方法分割，由原告取得各筆土地編號Ａ部分。另七七四地號土地，原告主
      張應依如附圖所示方案二之方法分割，即原告取得編號Ａ部分土地，該部分土
      地之分割線應與鄰地七七六地號土地之經界線平行，以利原告耕作，且此部分
      原本亦為原告分管使用之土地。倘如採取被告所主張如附圖所示方案三之方法
      分割，將造成原告所分得之土地成為前窄後寬之扇形土地，不利於原告。又被
      告既不同意原告所提出七七四地號土地之分割方案，則縱使兩造就其餘四筆土
      地之分割方案並無不同意見，原告亦不願與被告達成和解。
三、證據：提出地籍圖謄本、土地登記謄本、使用現狀圖及現場照片。
乙、被告方面：
一、聲明：同意分割。
二、陳述：
（一）被告己○○、甲○○、丁○○部分：被告三人為兄弟，系爭土地平常均由被告
      三人之母親耕作，為便於管理及農機之出入，希望被告三人分得之土地相毗鄰
      。被告三人同意原告所主張如附圖所示五、三七、三三三、三四二地號等四筆
      土地之分割方案，並願與原告成立和解。惟七七四地號部分，被告主張應依附
      圖所示方案三之方法分割，分割線應與兩側道路垂直，以便利耕作。又被告丙○○於七七四地號土地最南側築有私人廟宇，故該部分應分歸被告丙○○取得
      。倘如依原告所主張如附圖所示方案二之方法分割，則被告分得之土地均呈歪
      斜狀，不利耕作及將來農舍之興建。
（二）被告戊○、丙○○部分：被告同意原告所主張如五、三七、三三三、三四二四
      筆地號之分割方案。惟就七七四地號部分，被告主張應依附圖所示方案三之方
      法分割，由被告戊○取得編號Ｂ部分，被告丙○○取得編號Ｆ部分。
三、證據：提出現場照片、地籍圖謄本。
    理    由
一、查原告主張坐落苗栗縣苑裡鎮○○段五地號，地面田，面積四五九五平方公尺，
    同段三七地號，地目田，面積二０五七平方公尺，同段三三三地號，地目田，面
    積一五九平方公尺，同段三四二地號，地目田，面積四三一四平方公尺，及同段
    七七四地號，地目田，面積六八九七平方公尺公尺等五筆土地均為兩造所共有，
    原告應有部分為二分之一，被告己○○、甲○○、丁○○之應有部分各為十二分
    之一，被告丙○○、戊○之應有部分各為二十四分之三。系爭土地現無不能分割
    之情形，且兩造間亦無不能分割之約定，惟難以達成分割之協議之事實，業據其
    提出土地登記謄本為證，且為被告所不爭執，自堪信為真實。
二、按每宗耕地分割後每人所有面積未達○．二五公頃者，不得分割。但本條例中華
    民國八十九年一月四日修正施行前之共有耕地，得分割為單獨所有，農業發展條
    例第十六條第一項第四款定有明文。查系爭五筆土地使用分區編為特定農業區，
    使用地類別編為農牧用地，為農業發展條例第三條第十一款所稱之耕地，自應適
    用同法第十六條所列耕地分割限制之規定。次查，兩造共有人均於八十九年一月
    四日前即取得系爭五筆土地之應有部分，有系爭土地之土地登記謄本在卷為憑，
    是依農業發展條例第十六條第一項但書第四款之規定，系爭土地得分割為單獨所
    有。次按各共有人得隨時請求分割共有物。但因物之使用目的不能分割或契約訂
    有不分割之期限者，不在此限；分割之方法，不能協議決定者，法院得依任何共
    有人之聲請，命為分配，民法第八百二十三條第一項、第八百二十四條第二項定
    有明文。查兩造就系爭土地並無不分割之約定，且依首開說明，系爭土地依法得
    為分割，惟兩造無法就分割方法達成協議。從而，原告訴請分割系爭土地，為有
    理由，應予准許。
三、再按共有人因共有物分割之方法不能協議決定，而提起分割共有物之訴，應由法
    院依民法第八百二十四條命為適當之分配；又共有物分割之方法，法院應斟酌當
    事人之聲明，共有物之性質，共有人之意願、利害關係、經濟效用及全體共有人
    之利益等公平決定，並不受當事人主張之拘束，法院為顧及全體共有人所得利用
    之價值等情形，本有自由裁量之權。經查，三四二地號土地為農田，現為被告戊○耕種使用。三七地號土地部分未整地，部分為原告耕種使用，三三三地號土地
    為農田，僅被告丁○○耕種使用。五地號土地，現為未整地之農田，目前無共有
    人使用。七七四地號為南北向、北寬南窄之椎狀土地，東西兩側均面臨四米寬之
    道路，北半部為原告所耕作，南半部為被告丙○○所耕作，被告丙○○並於土地
    最南端鋪設水泥，築有廟宇及置放農具之磚瓦造房屋等情，業經本院至現場勘驗
    ，囑託苗栗縣通霄地政事務所派員測量屬實，並製有現場照片、現場圖、勘驗筆
    錄及土地複丈成果圖在卷可憑。本院審酌兩造就五、三七、三三三、三四二地號
    土地均同意以如附圖所示之方法分割，並均同意分配土地之位置依次為原告、被
    告己○○、甲○○、丁○○、丙○○、戊○等情，爰判決如主文第一至第四項所
    示。另七七四地號本院審酌兩造均同意原告取得最北側土地，被告戊○取得與原
    告相鄰之土地，被告丙○○願取得其目前使用最南側之土地，被告己○○、甲○○、丁○○願取得中間部分土地等情；另七七四地號地號為南北向北寬南窄之椎
    狀土地，東西兩造均面臨道路，是以該土地之分割線應呈東西向，俾使全體共有
    人能取得形狀較為方正之土地，以便利共有人耕作使用。原告雖主張應依如附圖
    所示方案二之方法為分割即分割線應與鄰地七七六地號土地之經界線平行，惟倘
    如採取方案二之方式分割，除原告分得之部分較為方正外，其餘被告分得之土地
    均呈東北斜向西南方向，實不利於被告農機之使用及將來農舍之興建，故原告主
    張之方案二僅獨厚原告而不利於其他共有人，並不足採。本院審酌兩造共有人之
    意願及衡量全體共有人之利益，並使系爭土地發揮最大經濟效益，認七七四地號
    土地應以如附圖所示方案三之方法分割為宜，爰判決如主文第五項所示。
四、又分割共有物糾紛，核其性質，兩造本可互換地位，則原告提起本訴雖依法有據
    ，然被告之應訴又為法律規定所不得不然，其抗辯自為伸張或防衛權利所必要，
    本院認應由兩造依應有部分之比例分擔訴訟費用較為允恰，爰依職權判決如主文
    第六項所示。
五、據上論結，本件原告之訴為有理由，依民事訴訟法第七十八條、第八十條之一、
    第八十五條第一項後段，判決如主文。
中　　　華　　　民　　　國　　九十三　　年　　　八　　　月　三十一　　　日
                                  民事庭法　　　官    曾明玉
正本係照原本作成
如對本判決上訴，須於判決送達後廿日內向本院提出上訴狀
中　　　華　　　民　　　國　　九十三　　年　　　八　　　月　　三十一　　日
                                        法院書記官    林美鳳
